【裁判字號】    96,訴,477
【裁判日期】    971015
【裁判案由】    確認通行權存在
【裁判全文】
臺灣苗栗地方法院民事判決               96年度訴字第477號
原      告  乙○○○
                        25號.
訴訟代理人  甲○○
            饒斯棋律師
被      告  丁○○
                        號
訴訟代理人  丙○○
上列當事人間請求確認通行權存在事件，本院於97年10月1 日言
詞辯論終結，判決如下：
    主      文
確認原告就被告所有坐落苗栗縣頭份鎮○○段○○段六四七地號
土地，如附圖所示C 部分面寬一點八公尺，面積四十二平方公尺
範圍內，有通行權存在。
被告不得於上項原告有通行權土地範圍內為妨害原告通行之行為
。
訴訟費用由被告負擔二分之一，餘由原告負擔。
    事實及理由
一、原告起訴主張：苗栗縣頭份鎮○○段○ ○段652 地號土地（
    下稱系爭土地）及其上門牌號碼苗栗縣頭份鎮○○里○○鄰○
    ○路11巷25號之房屋均為原告所有，因系爭土地四周均為他
    人土地所圍繞，與公路隔離，全無進出之通路，係屬袋地，
    原告原均通行相鄰之同段640 地號土地以至公路，惟上開同
    段640 地號土地之所有權人在該土地上製作鐵門圍籬，阻礙
    原告通行，致原告所有系爭652 地號土地與公路無適宜之聯
    絡，不能為通常之使用，原告本應向上開同段640 地號土地
    所有權人主張袋地通行權，惟原告所有之系爭652 地號土地
    重測前為頭份段18之21地號，係由重測前頭份段18之5 地號
    所分割出來；上開18之5 地號土地於民國62年12月7 日之前
    係由兩造所共有，且與苗栗縣頭份鎮○○街（即同段684 地
    號土地）相毗鄰，可以直接進出通行公路，嗣兩造於62年12
    月7 日分割共有物並辦理登記，分割後增加之重測前頭份段
    18之21地號土地（即現系爭652 地號土地）屬原告所有，重
    測前頭份段18之5 地號土地（即現系爭647 地號土地）則為
    被告所有，原告所有之系爭652 地號土地係因分割自被告所
    有土地後有不通公路而處於袋地之情狀，依民法第789 條之
    規定，僅得通行被告所有之系爭647 地號土地。並依民法第
    789 條第1 項、第787 條第1 項本文，聲明：確認原告就被
    告所有系爭647 地號土地，如苗栗縣頭份鎮地政事務所土地
    複丈成果圖方案一所示A 部分面寬3 公尺，面積為95平方公
    尺（或原告就被告所有系爭647 地號土地，如苗栗縣頭份鎮
    地政事務所土地複丈成果圖方案三補繪所示C 部分面寬1.8
    公尺，面積為42平方公尺）範圍內，有通行權存在；被告並
    不得於原告有通行權土地範圍內為妨害原告通行之行為。
二、被告則以：依系爭652 地號土地地籍圖所示，系爭土地有毗
    鄰之1.2 公尺既成巷道，且溯自原告持有系爭652 地號土地
    以前即已存在。自原告於52年4 月25日向訴外人陳新發購買
    系爭652 地號土地起，迄至96年11月12日為確認通行權提起
    本件訴訟止，原告連續居住於系爭652 地號土地上，期間計
    44餘年，均係藉由1.2 公尺既成巷道對外聯絡，原告自購入
    系爭652 地號土地起即無此需求。系爭652 地號土地非袋地
    。雖上述1.2 公尺巷道為現有巷道，惟屬國有財產局管理，
    故無法編列巷弄編號，但仍無礙原告之通行，且被告已正式
    申請將之編列巷弄編號。另近年來社會環境變遷，生活水準
    提升，社會對於民法787 條第1 項所述，土地與公路是否具
    有適宜聯絡之標準，及目前建築法規對新增建築物指定建築
    線之規範，較之35年前均有所提升，因此35年前土地分割後
    ，與公路有適宜之聯絡及能為通常使用之土地，於35年後卻
    認定為與公路無適宜之聯絡及不能為通常使用，此種價值判
    斷之改變，不是任何人可以預見，原告欲將土地因與公路無
    適宜之聯絡，致不能為通常之使用之一切責任歸屬於被告，
    且要求被告容忍原告通行其所分得之土地，實屬無理各節置
    辯，並聲明：駁回原告之訴。
三、按確認法律關係成立或不成立之訴，非原告有即受確認判決
    之法律上利益者，不得提起之。民事訴訟法第247 條第1 項
    前段定有明文。又所謂即受確認判決之法律上利益，係指法
    律關係之存否不明確，原告主觀上認其在法律上之地位有不
    安之狀態存在，且此種不安之狀態，能以確認判決將之除去
    者而言，最高法院52年度台上字第1240號判例意旨可資參照
    。查原告主張系爭652 地號土地為袋地，須通行被告所有系
    爭647 地號土地，然被告抗辯系爭652 地號土地非為袋地，
    且該土地毗鄰之同段644 、653 、644 之1 地號土地為既有
    巷道，可供原告通行進出公路，故不同意原告通行系爭 647
    地號土地，則原告對於系爭647 地號土地有無通行權存在，
    即處於不明確之狀態，致原告於私法上之地位有受侵害之危
    險，且此項危險係得以對於被告之確認判決除去，是原告提
    起本件訴訟非無即受確認判決之法律上利益，應先敘明。
四、兩造不爭執事項：
  (一)原告原均通行相鄰之同段640 地號土地以至公路，惟上開同
    段640 地號土地之所有權人在該土地上製作鐵門圍籬，阻礙
    原告通行。
  (二)系爭652 地號土地重測前為頭份段18之21地號，係由重測前
    頭份段18之5 地號所分割出來；18之5 地號土地於62年12月
    7 日之前係由兩造所共有，且與苗栗縣頭份鎮○○街（即同
    段684 地號土地）相毗鄰，可以直接進出通行公路，嗣兩造
    於62年12月7 日分割共有物並辦理登記，分割後增加之重測
    前頭份段18之21地號土地（即現系爭652 地號土地）屬原告
    所有，重測前頭份段18之5 地號土地（即現系爭647 地號土
    地）則為被告所有。
  (三)系爭652 、647 地號土地連接部分，其上有圍牆，並有磚造
    空屋，原告連續居住於系爭652 地號土地上，期間計44餘年
    。
  (四)系爭652 地號土地有一毗鄰之1.2 公尺巷道可通公路，組成
    該巷道之644 、653 地號土地為中華民國所有，644 之1 地
    號土地則為訴外人卜曾炳妹等6 人所共有。
四、原告僅得依民法第787 條第1 項本文規定，向被告主張通行
    權存在：
  (一)按「土地因與公路無適宜之聯絡，致不能為通常使用者，土
    地所有人得通行周圍地以至公路。」；「因土地一部之讓與
    或分割，致有不通公路之土地者，不通公路土地之所有人，
    因至公路，僅得通行受讓人或讓與人或他分割人之所有地。
    」，民法第787 條第1 項本文、第789 條第1 項分別定有明
    文。比較上述2 項規定，民法第787 條第1 項僅規定需通行
    權之土地「與公路無適宜之聯絡」，而同法第789 條第1 項
    則規定需通行權之分割土地「不通公路」，兩者要件明顯不
    同，是自不得認民法第787 條第1 項「與公路無適宜之聯絡
    」之要件與民法第789 條第1 項「不通公路」之要件相一致
    ，而應依民法第789 條第1 項規定之立法意旨，就「不通公
    路」之要件，為妥善之解釋。又因我國民法第789 條採無償
    通行權之立法例，對他分割人而言，明顯加重其須承擔無償
    供地予人通行之義務，是若分割當時，並無「不通公路」之
    情形，僅係因其他情事之發生，方形成「不通公路」者，自
    無民法第789 條之適用，以免使他分割人承擔過重之無償供
    地通行義務。另需通行權土地之所有權人，雖因「不通公路
    」之情形係分割後始發生，致無法對他分割人依民法第789
    條主張無償通行，若其土地符合民法第787 條第1 項本文之
    規定時，亦非不得依一般通行權之規定，以付費之方式通行
    他分割人之土地，復不待言。
  (二)查系爭652 地號土地四周均為他人土地所圍繞，僅有唯一毗
    鄰之1.2 公尺巷道對外聯絡以至公路，為兩造所不爭執，既
    如前述，則於系爭652 地號土地仍有1.2 公尺巷道對外聯絡
    以至於公路之情形下，其是合符民法第789 條第1 項「不通
    公路」之規定，已非無疑。況且，原告自承其原本均通行附
    圖所示之640 號土地，因640 號土地所有權人在該土地上製
    作鐵門圍籬，阻礙原告通行（見卷內第3 頁），則原告本件
    無法通行之狀態，係分割甚久後方始發生，兩造分割時並未
    預見，即堪認定，茲原告既係於分割後始發生無法順利通行
    之狀態，即與「不通公路」須分割時即已存在之要件不符，
    則依前述(一)之說明，原告即不得依第789 條第1 項規定對被
    告主張其有無償通行權存在。
  (三)次查，被告雖辯以系爭652 地號土地可經毗鄰之1.2 公尺巷
    道對外聯絡以至公路，並非袋地，其已申請將上述巷道編列
    巷道云云。然查，上開與系爭652 地號土地毗鄰之1.2 公尺
    巷道雖可供原告通行進出公路，惟路幅不夠，既有現場照片
    （見卷內第93頁至第95頁）在卷可資佐證，則於路幅不夠之
    情形下，系爭652 地號土地無法使救護車等緊急車輛駛達，
    以供原告為通常使用，即堪認定，即便上述巷道係經政府機
    關編列為巷道，亦無法改變路幅不夠而無法為通常使用之事
    實。經審系爭652 地號土地周圍均屬他人所有，除上述不足
    供通常使用之1.2 公尺巷道外，別無適宜之聯絡，則原告主
    張系爭土地為需通行權之土地，即非無據，被告上項抗辯，
    並不可採。
  (四)再按有通行權人，應於通行必要之範圍內，擇其周圍地損害
    最少之處所及方法為之，民法第787 條第2 項定有明文。而
    通行之主要目的不僅專為調和個人所有之利害關係，且在充
    分發揮袋地之經濟效用，以促進物盡其用之社會整體利益，
    然其為所有人容忍義務之設，應於能達成上開社會利益之範
    圍內，盡量與所有人之損害減至最低為必要。至是否為土地
    通常使用所必要，應依土地位置、地勢、面積、用途及使用
    之實際情形定之。查原告主張欲通行系爭647 地號土地之二
    方案，就其位置、面積及範圍觀之，均位於系爭647 地號土
    地之邊界處，於被告對系爭647 地號土地之利用，影響尚屬
    輕微，經審苗栗縣頭份鎮地政事務所土地複丈成果圖方案三
    補繪所示C 部分土地面寬1.8 公尺，面積僅使用系爭647 地
    號土地42平方公尺，配合上述1.2 公尺之巷道，總計道路面
    寬可達3 公尺，已足供系爭652 號土地依現行建築法規等規
    定為通常使用；而方案一所示A 部分土地面寬3 公尺，使用
    系爭647 地號土地共計95平方公尺，除較方案三多使用被告
    土地達53平方公尺外，若併同原即存在之1.2 公尺巷道，面
    寬將達4.2 公尺，已超出通常使用之合理範圍，故本院因認
    原告通行如附圖所示標示C 部分，係屬對被告系爭647 號土
    地損害最少之處所及方法。又原告對上述部分土地既有通行
    權存在，則原告請求被告不得於其有通行權之範圍內為妨害
    原告通行之行為，亦屬有據，而應准許。
  (五)末查確認通行權存在之訴，其本質與分割共有物等形成訴訟
    之性質類似，經審本件係因原告原本通行之鄰地拒絕原告通
    行，方使被告必須承擔供地予原告通行之義務，若全由被告
    負擔訴訟費用，顯有不公，乃依民事訴訟法第80條之1 之規
    定，命兩造各分擔二分之一之訴訟費用，以示公平。
五、綜上，原告依民法第787 條第1 項規定，請求確認就被告所
    有系爭647 地號土地如附圖所示C 部分面積42平方公尺土地
    之範圍，有通行權存在，及請求被告不得於上述通行權存在
    之範圍內為任何妨害原告通行之行為，均有理由，應予准許
    。
六、本件事證已臻明確，兩造其餘主張陳述及舉證，核與判決結
    果無影響，爰不予一一論述，附此敘明。
七、訴訟費用負擔之依據：民事訴訟法第80條之1。
中    華    民    國    97    年    10    月    15    日
                  民事庭法  官  詹駿鴻
以上正本係照原本作成。
如對本判決上訴，須於判決送達後20日內向本院提出上訴狀（須
附繕本）。
                        書記官  歐明秀
中    華    民    國    97    年    10    月    15    日


司法院資訊處製作；財團法人民間司法改革基金會備份。
